臺灣高等法院刑事裁定
110年度抗字第565號
抗  告  人  
即  被  告  賴建甫



上列抗告人即被告因違反毒品危害防制條例案件，不服臺灣宜蘭
地方法院中華民國110年2月2日裁定（109年度訴字第191號），
提起抗告，本院裁定如下：
    主  文
抗告駁回。                                              
    理  由
一、原裁定意旨略以：
    抗告人即被告甲○○（下稱抗告人）明知海洛因係毒品危害防
    制條例第2條第2項第1款列管之第一級毒品，依法不得施用
    ，竟基於施用第一級毒品海洛因之犯意，於民國108年11月1
    6日9時許，在不詳處所，以針筒注射方式施用海洛因1次。
    上情業據抗告人於警詢、原審準備程序及審理時均坦認不諱
    ，並有慈濟大學濫用藥物檢驗中心檢驗總表及內政部警政署
    國道公路警察局第九公路警察大隊尿液檢體對照表（尿液編
    號0000000號）各1份在卷可稽，堪認抗告人確有上開施用海
    洛因之犯行。惟抗告人前因施用毒品案件，經原審法院裁定
    送觀察、勒戒後，認有繼續施用毒品之傾向，再經原審法院
    裁定令入戒治處所施以強制戒治，於88年1月22日因停止處
    分執行出監。然又因施用毒品案件，原審法院再以88年度聲
    字第458號裁定令入戒治處所施以強制戒治，於89年3月4日
    強制戒治執行完畢釋放出所，並經臺灣宜蘭地方檢察署檢察
    官以89年度戒毒偵字第33號為不起訴處分確定，是抗告人係
    於上開強制戒治處分執行完畢釋放後，已逾3年再犯本件施
    用第一級毒品之犯行，應依修正後毒品危害防制條例第20條
    第3項、第1項規定，令其入勒戒處所觀察、勒戒，始為適法
    。本件於毒品危害防制條例修正規定施行前之109年5月14日
    經檢察官提起公訴而繫屬於原審法院，故依毒品危害防制條
    例條例第35條之1第2款前段、第20條第3項、第1項規定，原
    審法院應依職權裁定令抗告人入勒戒處所觀察、勒戒等語。
二、抗告意旨略以：
　　毒品危害防條例對於進入司法程序之戒癮治療方式，採取「
    觀察、勒戒或強制戒治」及「附命完成戒癮治療之緩起訴處
    分」（下稱「附命緩起訴」）之雙軌式治療方式。行為人既
    已同意參加戒癮治療，由檢察官為「附命緩起訴」，此後該
    「附命緩起訴」縱經撤銷，依毒品危害防制條例第24條第2
    項規定，不能再改採「觀察、勒戒或強制戒治」，重啟處遇
    程序，而應由檢察官依法追訴，因為行為人事實上已等同接
    受「觀察勒戒」。抗告人本次施用毒品行為雖係在前次強制
    戒治處分執行完畢釋放後逾3年再犯，然抗告人於108年間亦
    因施用毒品行為，經檢察官為「附命緩起訴」，該附命緩起
    訴業經撤銷，起訴後並判刑確定，目前正執行中。是抗告人
    既業已等同接受「觀察勒戒」，於3年內再犯本件施用毒品
    犯行，即應依法追訴，無再次接受觀察勒戒之必要。原裁定
    不察，致重啟處遇程序，適用法令違誤。為此提起抗告，請
    求撤銷原裁定，另為適法諭知，以維權益云云。
三、經查：
  ㈠按毒品危害防制條例第20條第3項、第23條第2項於109年1月1
    5日修正公布，且新增第35條之1過渡規定，並均於109年7月
    15日施行。次按「犯（毒品危害防制條例）第10條之罪者，
    檢察官應聲請法院裁定，或少年法院（地方法院少年法庭）
    應先裁定，令被告或少年入勒戒處所觀察、勒戒，其期間不
    得逾2月」、「觀察、勒戒後，檢察官或少年法院（地方法
    院少年法庭）依據勒戒處所之陳報，認受觀察、勒戒人無繼
    續施用毒品傾向者，應即釋放，並為不起訴之處分或不付審
    理之裁定；認受觀察、勒戒人有繼續施用毒品傾向者，檢察
    官應聲請法院裁定或由少年法院（地方法院少年法庭）裁定
    令入戒治處所強制戒治，其期間為6個月以上，至無繼續強
    制戒治之必要為止。但最長不得逾1年」、「依前項規定為
    觀察、勒戒或強制戒治執行完畢釋放後，3年後再犯第10條
    之罪者，適用前2項之規定」、「觀察、勒戒或強制戒治執
    行完畢釋放後，3年內再犯第10條之罪者，檢察官或少年法
    院（地方法院少年法庭）應依法追訴或裁定交付審理」，毒
    品危害防條例第20條第1項、第2項、第3項、第23條第2項定
    有明文。又「本條例中華民國108年12月17日修正之條文施
    行前犯第10條之罪之案件，於修正施行後，依下列規定處理
    ：偵查中之案件，由檢察官依修正後規定處理；審判中之
    案件，由法院或少年法院（地方法院少年法庭）依修正後規
    定處理；依修正後規定應為不起訴處分或不付審理之裁定者
    ，法院或少年法院（地方法院少年法庭）應為免刑之判決或
    不付審理之裁定」，修正後毒品危害防制條例第35之1條亦
    有明文。
　㈡而毒品危害防制條例第20條第3項所規定之「3年後再犯」，
    係指本次再犯（不論毒品條例修正前、後）距最近一次觀察
    、勒戒或強制戒治執行完畢釋放已逾3年者，不因其間有無
    犯施用毒品罪經起訴、判刑、執行，甚或曾經檢察官為「附
    命完成戒癮治療之緩起訴處分」（下稱「附命緩起訴」），
    惟未完成戒癮治療等，而受影響：
　⒈87年5月20日毒品危害防制條例公布施行後之刑事政策，對於
    施用毒品者，已揚棄純粹的犯罪觀，雖強調「除刑不除罪」
    之理念，認為施用毒品者具有「病患性犯人」之特質，惟囿
    於當時戒治及醫療體系均不完整、專業人員欠缺且戒毒知識
    尚有不足，社會大眾仍視施用毒品者為「犯人」而非「病患
    」，暨相關戒毒及事後之追蹤、輔導配套措施亦不完備，其
    刑事政策明顯將施用毒品者偏向「犯人」身分處理，導致監
    獄人滿為患，且施用毒品人口不減反增。為此，戒毒政策不
    得不改弦易轍，開始正視施用毒品者實屬「病患」之特質。
    先於97年新增毒品危害防制條例第24條附命緩起訴制度，確
    立「附命緩起訴處分」及「觀察、勒戒或強制戒治」雙軌治
    療模式。本次109年1月15日修正公布、同年7月15日施行之
    毒品危害防制條例第20條第3項及第23條第2項，雖僅將原條
    文之再犯期間由「5年」改為「3年」，惟鑑於將施用毒品者
    監禁於監獄內，僅能短期間防止其接觸毒品，因慣用毒品產
    生之「心癮」根本無法根除，並慮及毒品危害防制條例施行
    多年累積之戒毒經驗及實效，暨逐步擴充之醫療、戒癮機構
    、專業人力、社區支援系統等資源，尤以本次毒品危害防制
    條例第24條修正，擴大檢察官對施用毒品者附條件緩起訴處
    分之範圍，使其能視個案具體情形給予適當多元社區處遇。
    本次修正後對於施用毒品者之思維，自應與時俱進，擺脫以
    往側重於「犯人」身分之處罰，著重其為「病患」之特質，
    並以「治療」疾病為出發點，重新評價前揭所謂「3年後再
    犯」之意義。
  ⒉毒品戒除不易，須經長期且持續之治療，施用毒品者既被視
    為「病患性犯人」，最佳處遇方式即為治療。對於施用毒品
    者之治療方式，有機構外之處遇（如自行赴醫院戒癮、附命
    完成戒癮治療緩起訴處分等），或機構內之觀察、勒戒或強
    制戒治；至對施用毒品者科以刑罰，無非在運用刑罰之一般
    預防功能以嚇阻毒品之施用。監獄為執行場所而非戒癮專責
    機構，針對施用毒品者及其再犯之特性，法務部於106年12
    月5日頒訂之「科學實證之毒品犯處遇模式計畫」，目的即
    是積極引進地區醫療體系之協助，提供毒癮戒治，落實社區
    追蹤輔導及治療之銜接，俾修復創傷、預防再犯。惟刑罰因
    涉及人身自由之基本權，故於施用毒品初犯時皆以傳統之機
    構外或機構內處遇方式治療，如再施用毒品時，始科以刑事
    責任。而當刑罰處遇仍不能有效幫助施用毒品者改善惡習時
    ，即表示無法以此方式發揮治療效果，若繼續施以刑罰只具
    懲罰功能，不僅無法戒除毒癮，更漸趨與社區隔離，有礙其
    復歸社會。基於憲法應保障人民之生存權，及根據每個國民
    生存照顧需要提供基本給付之理念，為協助施用毒品者戒除
    毒癮復歸社會，對於經監獄監禁處遇後仍再犯之施用毒品者
    ，更應恢復以機構內、外之治療協助其戒除毒癮。此即本次
    修正毒品危害防制條例第20條第3項關於施用毒品者所謂「3
    年後再犯」係何所指之立法真諦。除檢察官優先適用第24條
    命附條件緩起訴處分處遇（不論幾犯，亦無年限）外，對於
    施用毒品初犯者，應適用第20條第1項、第2項為機構內之觀
    察、勒戒或強制戒治；若於上開機構內處遇執行完畢釋放後
    ，於「3年內再犯」者，依第23條第2項規定，應依法追訴；
    倘於「3年後再犯」自應再回歸到傳統醫療體系機構內重為
    觀察、勒戒或強制戒治之治療。是對於戒除毒癮不易者，唯
    有以機構內、外處遇及刑事制裁等方式交替運用，以期能控
    制或改善其至完全戒除毒癮。
  ⒊基此，對於毒品危害防制條例第20條第3項及第23條第2項所
    謂「3年後（內）再犯」，自應跳脫以往窠臼，以「3年」為
    期，建立「定期治療」之模式。其規定中所謂「3年後再犯
    」，只要本次再犯（不論修正施行前、後）距最近一次觀察
    、勒戒或強制戒治執行完畢釋放已逾3年者，即該當之，不
    因其間有無犯施用毒品之罪經起訴、判刑或執行而受影響。
    此項結論，亦經最高法院大法庭著有109年度台上大字第382
    6號裁定可資參照，業已改變最高法院95年度第7次及97年度
    第5次刑事庭會議為統一法律見解所採之決議意旨。
　⒋另行為人縱經檢察官為「附命緩起訴」，若未完成戒癮治療
    ，難與已接受「觀察、勒戒或強制戒治『執行完畢』」之處遇
    等同視之：
　　毒品危害防制條例前於97年4月30日修正公布第24條，同年1
    0月30日施行後，對於犯施用第一、二級毒品罪者，進入司
    法程序之戒癮治療方式，係採取第20條第1項、第2項規定「
    觀察、勒戒或強制戒治」及第24條第1項所定「附命緩起訴
    」雙軌制。而毒品危害防制條例本次修正之第20條第3項，
    既規定犯該條例第10條之罪於觀察、勒戒或強制戒治執行完
    畢釋放後，3年後再犯者，適用同條第1、2項（即應先觀察
    勒戒或強制戒治），係以「觀察、勒戒或強制戒治執行完畢
    釋放」作為起算之基準時點，若觀察、勒戒等處遇尚未執行
    完畢，即無從起算該「3年」期間。而過去實務雖以「附命
    緩起訴」後，5年內（新法修正為3年）再犯施用第一、二級
    毒品者，因事實上已接受等同「觀察、勒戒」處遇，依毒品
    危害防制條例第23條第2項之相同法理，逕行提起公訴，無
    重為觀察、勒戒必要（最高法院104年度第2次刑事庭會議）
    。然修正後毒品危害防制條例第23條第2項既係以「觀察、
    勒戒或強制戒治執行完畢釋放後，3年內再犯」為其追訴條
    件，倘行為人前未曾接受觀察、勒戒等處遇，自無從適用該
    規定予以處罰追訴，仍應適用修正後毒品條例第20條第1項
    規定辦理（最高法院109年度台上大字第3536號提案裁定之
    肯定說見解及撤銷提案裁定之理由參照）。是以，行為人雖
    經檢察官為「附命緩起訴」，若未完成戒癮治療，即難與已
    接受「觀察、勒戒或強制戒治『執行完畢』」之處遇等同視之
    （最高法院109年度台非字第76、77號判決意旨參照），而
    無從起算該「3年」期間。
四、本院查：
　㈠關於抗告人有於前揭時、地，施用海洛因1次之事實，業據抗
    告人於警詢、原審準備程序及審理時均坦承不諱，並有慈濟
    大學濫用藥物檢驗中心檢驗總表及內政部警政署國道公路警
    察局第九公路警察大隊尿液檢體對照表（尿液編號0000000
    號）等件在卷可稽，是抗告人施用海洛因之犯行，堪以認定
    。
  ㈡抗告人前因施用毒品案件，經原審法院裁定送觀察、勒戒後
    ，認有繼續施用毒品傾向，再經原審法院裁定令入戒治處所
    施以強制戒治，於88年1月22日因停止處分執行出所。又因
    施用毒品案件，經原審法院以88年度毒聲字第458號裁定令
    入戒治處所施以強制戒治，於89年3月4日強制戒治執行完畢
    釋放出所，並經臺灣宜蘭地方檢察署檢察官以89年度戒毒偵
    字第33號、88年度毒偵字第215號、88年度偵字第1500、284
    3號為不起訴處分確定。嗣抗告人於107間又因施用毒品案件
    ，經臺灣宜蘭地方檢察署檢察官以107年度毒偵字第1194號
    為附命緩起訴，嗣亦確定，惟因被告於前揭緩起訴期間內更
    犯有期徒刑以上刑之施用第一級毒品罪，經臺灣宜蘭地方檢
    察署檢察官以108年度撤緩字第134號撤銷前揭緩起訴處分，
    並以108年度撤緩毒偵字第116號提起公訴，經原審法院以10
    8年度訴字第347號判決判處罪刑確定，是抗告人雖經檢察官
    為附命緩起訴，然未完成戒癮治療。依上開見解，被告既未
    完成戒癮治療，即不得與已接受「觀察、勒戒或強制戒治『
    執行完畢』」之處遇等同視之。而被告於上開經法院裁定令
    入戒治處所施以強制戒治，於89年3月4日強制戒治執行完畢
    釋放出所後，雖有其他施用毒品案件，多次經法院判處罪刑
    確定及執行完畢之紀錄，但迄今均無再受觀察、勒戒或強制
    戒治之情形，有本院被告前案紀錄表在卷可按。是抗告人本
    案所為距其最近1次因犯施用毒品罪經強制戒治執行完畢釋
    放之日（89年3月4日）已逾3年，故而本件雖經檢察官於上
    開毒品危害防制條例修正規定施行前之109年5月14日提起公
    訴而繫屬於原審法院（臺灣宜蘭地方檢察署109年5月7日宜
    檢貞信109毒偵217字第1099007165號函上所蓋原審法院收文
    戳印可稽；見原審卷第3頁），原審法院於審判中即依修正
    後毒品危害防制條例條例第35條之1第2款前段、第20條第3
    項、第1項規定，依職權裁定令被告入勒戒處所觀察、勒戒
    ，自屬有據。
  ㈢抗告人雖執前詞提起本件抗告，惟查，過去實務雖以「附命
    緩起訴」後，5年內（新法修正為3年）再犯施用第一、二級
    毒品者，因事實上已接受等同「觀察、勒戒」處遇，依毒品
    危害防制條例第23條第2項之相同法理，逕行提起公訴，無
    重為觀察、勒戒必要（最高法院104年度第2次刑事庭會議）
    。然修正後毒品危害防制條例第23條第2項既係以「觀察、
    勒戒或強制戒治執行完畢釋放後，3年內再犯」為其追訴條
    件，倘行為人前未曾接受觀察、勒戒等處遇，自無從適用該
    規定予以處罰追訴，仍應適用修正後毒品條例第20條第1項
    規定辦理（最高法院109年度台上大字第3536號提案裁定之
    肯定說見解及撤銷提案裁定之理由參照），已如前述。是以
    ，本件抗告人雖經檢察官為「附命緩起訴」，惟因被告於緩
    起訴期間內更犯有期徒刑以上刑之施用第一級毒品罪，經臺
    灣宜蘭地方檢察署檢察官以108年度撤緩字第134號撤銷前揭
    緩起訴處分，並以108年度撤緩毒偵字第116號提起公訴，經
    原審法院以108年度訴字第347號判決判處罪刑確定，抗告人
    顯然未完成戒癮治療，難與已接受「觀察、勒戒或強制戒治
    『執行完畢』」之處遇等同視之，原審本於上開見解及毒品危
    害防制條例第35條之1第2款之授權規定，依職權裁定被告令
    入勒戒處所觀察、勒戒，核無不合。抗告人指摘原裁定不當
    ，認就其本件施用第一級毒品之犯行，應逕予實體判決，要
    非可採，其抗告為無理由，應予駁回。
據上論斷，應依刑事訴訟法第412條，裁定如主文。
中　　華　　民　　國　　110 　年　　4 　　月　　8 　　日
                  刑事第十六庭  審判長法　官  葉騰瑞
                                      法　官  陳芃宇
                                      法　官  古瑞君
以上正本證明與原本無異。
不得再抗告。
                                      書記官  林君縈
中　　華　　民　　國　　110 　年　　4 　　月　　8 　　日